臺灣士林地方法院刑事判決　　　　　　 110年度易緝字第20號
公　訴　人　臺灣士林地方檢察署檢察官
被　　　告　許凱歆




上列被告因違反毒品危害防制條例案件，經檢察官提起公訴（10
8年度毒偵字第766號），本院判決如下：
    主  文
本件公訴不受理。
    理  由                                
一、公訴意旨略以：被告甲○○基於施用第二級毒品甲基安非他
    命、MDMA、大麻之犯意，於民國108 年1 月15日為警採尿時
    間回溯96小時內不詳時間，在不詳地點，施用第二級毒品甲
    基安非他命、MDMA、大麻1 次。嗣於108 年1 月15日因高建
    順（所涉違反毒品危害防制條例部分另經法院判決確定）在
    臺北市○○區○○○路0 段00號前，因其涉嫌販賣第二級毒
    品大麻一案遭逮捕，帶同警方前往被告位於新北市○○區○
    ○路0 段000 ○0 號602 號房，經被告同意後執行搜索，扣
    得安非他命吸食器1 組，且經被告同意採尿後，送驗結果為
    安非他命類、MDMA類、大麻類陽性反應。因認被告涉犯毒品
    危害防制條例第10條第2 項之施用第二級毒品罪嫌等語。
二、毒品危害防制條例前經立法院於108 年12月17日修正通過，
    於109 年1 月15日經總統公布，並除第18條、第24條、第33
    條之1 之施行日期由行政院定之外，其餘均自公布後6 個月
    即109 年7 月15日起施行。本次修正條文施行前犯第10條之
    罪之案件，於修正施行後，審判中之案件，由法院或少年法
    院（地方法院少年法庭）依修正後規定處理，修正後毒品危
    害防制條例第35條之1 第2 款前段定有明文。本條係規範行
    為後法律變更所生新舊法比較適用之準據法，並無新舊法比
    較之問題；且係刑法第2 條關於新舊法比較之特別規定，自
    應優先適用。從而，本院自應適用修正後毒品危害防制條例
    規定處理，合先敘明。
三、刑事訴訟法第303 條第1 款規定，案件有起訴之程序違背規
    定之情形者，應諭知不受理之判決。此所稱之起訴之程序違
    背規定，係指檢察官提起公訴之訴訟行為於程序上有違法律
    之規定而言。而提起公訴之訴訟行為是否於程序上有違法律
    規定，原則上，固是以起訴時所存在之事項及法律規定為判
    斷，惟檢察官起訴後始發生之情事變更事由，致法院不能為
    實體審理及判決亦屬「起訴之程序違背規定」（最高法院10
    9 年度台上字第3826號判決意旨參照）。又刑事訴訟法第30
    3 條之判決，得不經言詞辯論為之，刑事訴訟法第307 條亦
    定有明文。
四、犯毒品危害防制條例第10條之罪者，檢察官應聲請法院裁定
    ，或少年法院（地方法院少年法庭）應先裁定，令被告或少
    年入勒戒處所觀察、勒戒，其期間不得逾2 月；依前項規定
    為觀察、勒戒或強制戒治執行完畢釋放後，3 年後再犯第10
    條之罪者，適用前2 項之規定，修正後毒品危害防制條例第
    20條第1 項、第3 項定有明文。再上開毒品危害防制條例第
    20條第3 項所謂「3 年後再犯」，只要本次再犯（不論修正
    施行前、後）距最近1 次觀察、勒戒或強制戒治執行完畢釋
    放，已逾3 年者，即該當之，不因其間有無犯第10條之罪經
    起訴、判刑或執行而受影響（最高法院刑事大法庭109 年度
    台上大字第3826號裁定意旨參照）。又按法院於解釋、適用
    本次修正之毒品危害防制條例第20條等條文時，允宜遵循醫
    療專業及刑事政策，保障施用毒品者為病患性犯人之健康權
    ，兼顧保護社會安全及恪遵正當法律程序，確保法治國公平
    法院之具體實現。又本於權力分立原則，法院對檢察官職權
    行使，應予以尊重，雖非謂不得為適度之司法審查，惟對於
    施用毒品者本次所犯如距最近1 次觀察、勒戒或強制戒治執
    行完畢釋放後，已逾3 年者，檢察官既得本於立法者所賦與
    之職權裁量是否聲請法院裁定觀察、勒戒或為命附條件（現
    行法僅能附命完成戒癮治療）緩起訴處分之多元化處遇，即
    聲請法院裁定機構內之觀察、勒戒並非檢察官所得採取之唯
    一途徑，法院自不能僭越檢察官之職權，逕對施用毒品者裁
    定應予觀察、勒戒或強制戒治。雖修正後之毒品條例第35條
    之1 第2 款規定：「審判中之案件，由法院或少年法院（地
    方法院少年法庭）依修正後規定處理；依修正後規定應為不
    起訴處分或不付審理之裁定者，法院或少年法院（地方法院
    少年法庭）應為免刑之判決或不付審理之裁定。」另該條款
    之立法說明亦謂：「若該等案件於修正施行前已繫屬於法院
    或少年法院（地方法院少年法庭）者，『為求程序之經濟，
    法院或少年法院（地方法院少年法庭）應依修正施行後之規
    定處理，即應依職權為觀察、勒戒或強制戒治之裁定』」等
    語，似欲透過立法說明由法院依職權裁定觀察、勒戒或強制
    戒治，以替代第20條第1 項、第2 項所定應由檢察官提出觀
    察、勒戒或強制戒治之聲請，惟若檢察官之「起訴之程序違
    背規定」，法院當不能「為求程序之經濟」便宜行事，而應
    嚴守程序上之正義，尊重檢察官之裁量權，並保障施用毒品
    者能獲得妥適並完善治療或其他有利戒毒途徑處遇之機會。
    從而，若施用毒品者本次施用毒品距其前次觀察、勒戒或強
    制戒治釋放已逾3 年，應依修正後之毒品條例第20條第3 項
    、現行第24條等規定，由檢察官基於一次性之整體規劃而重
    啟處遇程序，視被告個案情形，決定是否適合「觀察、勒戒
    或強制戒治」或給予「附命完成戒癮治療緩起訴處分」之機
    會。若檢察官逕予提起公訴，法院無從替代檢察官為上開合
    義務性之裁量處遇，其起訴程序即屬違背規定，應諭知公訴
    不受理之判決（最高法院109 年度台上字第3826號判決意旨
    參照）。
五、經查，被告固於偵查中坦承於為警查獲前幾天，在其居所服
    用毒品咖啡包等情不諱（見臺灣士林地方檢察署108 年度毒
    偵字第766 號卷【下稱毒偵卷】第50頁），嗣於本院訊問時
    坦承有施用第二級毒品大麻之犯行（見本院110 年度易緝字
    第20號卷【下稱本院卷】第42頁），惟於警詢時矢口否認施
    用第二級毒品之犯行（見毒偵卷第13頁）。然查：
  ㈠被告於108 年1 月15日為警採集尿液，送請台灣檢驗科技股
    份有限公司（下稱台檢公司）以EIA 酵素免疫分析法為初步
    檢驗，再以GC /MS氣相層析/ 質譜儀法為確認檢驗結果，呈
    毒品安非他命類、MDMA類、大麻類陽性反應，此有勘察採證
    同意書、新北市政府警察局受採集尿液檢體人姓名及檢體編
    號對照表（檢體編號：D0000000號）、台檢公司108 年1 月
    28日濫用藥物檢驗報告（檢體編號：D0000000號）等證據在
    卷可稽。前將於被告居處所扣案之吸食器1 組送驗，檢驗出
    安非他命及甲基安非他命成分乙節，有臺北榮民總醫院108
    年3 月27日北榮毒鑑字第C0000000號毒品成分鑑定書附卷可
    考（見毒偵卷第56頁）。又濫用藥物一般尿液中檢出之時間
    ，與施用劑量、施用頻率、個人體質及代謝情況等因素有關
    ，依美國NIDA monograph 167報告資料，如施用甲基安非他
    命（閾值500ng/mL），一般檢出時間則介於2 至4 天；另尿
    液初步篩檢採用免疫學法，因結構類似成分可能產生反應，
    而呈「偽陽性」，但經以氣相層析質譜儀法進行確認檢驗，
    即不致有「偽陽性」之結果，為本院職務上已知之事實，並
    有行政院衛生署管制藥品管理局（102 年7 月23日更名為衛
    生福利部食品藥物管理署，下同）97年7 月1 日管檢字第09
    70006063號函、97年1 月21日管檢字第0970000579號函敘明
    在案，且本案警員所採集之尿液係由被告親自排放置入並當
    面封瓶乙節，業經被告於警詢及偵查中均供述明確（見毒偵
    卷第14頁、第50頁），足認採尿過程並無瑕疵，且被告所排
    放尿液經以氣相層析質譜儀法確認檢驗後，結果仍呈第二級
    毒品安非他命、MDMA、大麻類陽性反應，自無偽陽性之可能
    ，是被告於上述時間回溯96小時內之某時許（不含為警拘束
    時間），在不詳地點，以不詳方式，施用第二級毒品甲基安
    非他命、MDMA、大麻1 次之事實，應堪認定。核被告所為，
    係犯毒品危害防制條例第10條第2 項之施用第二級毒品罪。
  ㈡被告前因施用第一、二級毒品，經臺灣板橋地方法院（現改
    為臺灣新北地方法院）以101 年度毒聲字第380 號裁定送勒
    戒處所觀察、勒戒，嗣於101 年9 月10日出所後，迄今未曾
    再執行觀察、勒戒或強制戒治處分，有臺灣高等法院被告前
    案紀錄表1 份附卷可稽（見本院卷第9 至27頁），迄至本次
    施用第二級毒品之時即108 年1 月15日為警採尿時間回溯96
    小時內之某時許止，已逾3 年，自應再令入勒戒處所觀察、
    勒戒，不得逕予追訴、處罰，而應由檢察官依職權裁量是否
    聲請法院裁定觀察、勒戒或為命附條件之緩起訴處分（至被
    告嗣後另犯施用毒品罪經起訴、判刑、執行，但依照前開說
    明，本件結論不生影響）。雖檢察官依修正前毒品危害防制
    條例規定提起公訴，起訴程序固未違背當時之規定，然依新
    修正之毒品危害防制條例規定，本案已不得追訴，檢察官逕
    行起訴，其起訴程序即已違背規定，應諭知不受理判決，並
    不經言詞辯論為之。
據上論斷，應依刑事訴訟法第303 條第1 款、第307 條，判決如
主文。
本案經檢察官楊舒婷提起公訴。
中    華    民    國   110    年    9     月    27    日
                        刑事第六庭法  官  林哲安
以上正本證明與原本無異。
如不服本判決，應於收受判決後20日內向本院提出上訴書狀，並
應敘述具體理由；其未敘述上訴理由者，應於上訴期間屆滿後20
日內向本院補提理由書（均須按他造當事人之人數附繕本），「
切勿逕送上級法院」。告訴人或被害人如對於本判決不服者，應
具備理由請求檢察官上訴，其上訴期間之計算係以檢察官收受判
決正本之日期為準。
                                  書記官  劉翊婷
中    華    民    國   110    年    9     月    28    日